臺灣臺北地方法院民事判決　　　　　　　94年度訴字第1462號
原　　　告　楊錦銘(即祭祀公業楊明珠管理人)
訴訟代理人　賈育民律師
被　　　告　乙○○
　　　　　　　　　　　　號3樓.
被　　　告　甲○○
共　　　同
訴訟代理人　丙○○
上列當事人間請求塗銷抵押權登記事件，本院於中華民國94年10
月12日言詞辯論終結，判決如下：
     主  文
原告之訴駁回。
訴訟費用由原告負擔。
     事實及理由
一、原告主張：
（一）被告乙○○為台北市○○區○○段三小段00000-000建號
      即門牌號碼台北市○○區○○路4段145巷9弄14號3樓房屋
     （下稱系爭房屋）之所有權人，其房屋基地則為原告所有
      ，原告於民國86年9月30日具狀起訴請求被告乙○○返還
      相當於租金之不當得利，案經台灣台北地方法院於93年3
      月3日以86年度重訴字1214號判決，命被告乙○○應給付
      原告新台幣（下同）42,298元暨自86年10月5日起至清償
      日止按週年利率5%計算之利息，及自86年10月1日起，至
      遷讓返還土地之日止，按年給付53,000元。嗣原告依上開
      確定判決聲請強制執行（93年度民執宙字第21968號），
      因發覺被告乙○○於86年12月26日就系爭房屋設定300萬
      元之抵押權予甲○○（下稱系爭抵押權），經本院民事執
      行處於94年3月22日告知拍賣無實益而撤回執行。
（二）依系爭抵押權設定契約書及建物謄本記載，其抵押權存續
      期間為86年12月17日至87年12月16日止，其利息、遲延利
      息、違約金、債務清償日期均為「依債務契約約定」。則
      被告乙○○以系爭房屋所為之抵押權設定，係為擔保自己
      之債務，而非為擔保其配偶丙○○之債務，惟被告迄今未
      能提出該債務契約，僅有乙○○簽發之面額3,000,000元
      、到期日為87年12月17日本票一紙（下稱系爭本票），且
      系爭本票追索權已因罹於時效而消滅，被告甲○○既未行
      使追索權，亦未聲請拍賣抵押物，足證其抵押權設定為虛
      偽。又系爭抵押權之設定，係在原告向被告請求返還不當
      得利之後，且被告二人間並無債權債務關係存在，可信該
      抵押權為虛偽設定。
（三）退萬步言，被告既無法證明確有該借貸關係之存在，且系
      爭本票之追索權已罹於時效而消滅，而執票人亦未曾向發
      票人行使追索，又該抵押權之設定時間，係在原告向台北
      地方法院提起86年度重訴字第1214號，請求被告返還不當
      得利之訴後，故足證被告二人間並無借貸關係存在，系爭
      抵押權為虛偽設定且已影響原告聲請強制執行之效果，自
      有提起確認訴訟除去之必要，故依民法第244條第1項及民
      事訴訟法第247條之規定，提起本訴等語。並聲明：
      (一)請求判決確認被告甲○○對被告乙○○於86年12月26日
        台北市古亭地政事務所辦理文山字第383700號之抵押權
        設定登記，其所擔保之300萬元債權不存在。
      (二)被告就台北市○○區○○段三小段00000-000建號，於
        86年12月26日向台北市古亭地政事務所辦理抵押權設定
        登記行為應予撤銷，該項300萬元之抵押權設定登記亦
        應予塗銷。
二、被告則抗辯如左：
（一）被告乙○○之夫丙○○曾因經營當舖而向被告甲○○借款
      300萬元，而以被告乙○○所有之系爭房屋供擔保，系爭
      債權及抵押權係同時發生，並於86年12月26日辦理抵押權
      登記，有抵押權設定契約書及他項權利證明書可證，並非
      先有債權，而於事後再無償設定抵押權之情事，尚不生侵
      害第三人債權之問題。
（二）系爭房屋所有權係被告乙○○於85年11月9日買受取得，
      而系爭抵押權於86年12月26日設定當時，原告對於被告乙○○並無債權存在，原告並無撤銷權可得行使。嗣後原告
      與被告乙○○間，雖有返還不當得利之訴訟，惟其所涉及
      之債權債務關係，係發生於系爭抵押權設定登記之後，自
      不得據此撤銷抵押權設定之行為，更不得據此請求塗銷抵
      押權登記等語。並聲明：駁回原告之訴。
三、兩造不爭執之事實：
（一）被告乙○○於85年11月9日登記取得系爭房屋所有權，於
      86年12月26日就系爭房屋登記設定系爭300萬元抵押權予
      被告甲○○，存續期間為86年12月17日至87年12月16日止
      ，其利息、遲延利息、違約金、清償日期均依契約約定。
（二）原告於86年間起訴請求被告乙○○返還相當於租金之不當
      得利，經本院於93年3月3日以86年度重訴字1214號判決，
      被告乙○○應給付原告42, 298元暨自86年10月5日起至清
      償日止按年息百分之5計算之利息，及自86年10月1日起至
      遷讓返還土地之日止，按年給付53,000元。
四、兩造之爭點及論斷：
    原告主張被告甲○○對乙○○於86年12月17日簽發之本票追
    索權已因罹於時效而消滅，而系爭抵押權之設定，係在原告
    向被告訴請返還不當得利之後，被告間並無債權債務關係存
    在，足見系爭抵押權為虛偽設定且損害原告之債權行使等語
    。為被告所否認，並以前揭情詞置辯。是本件兩造之爭點為
    ：（一）系爭抵押權所擔保之300萬元債權是否不存在？（
    二）原告主張系爭抵押權設定登記行為詐害其債權，有無理
    由？茲分別論述如下：
（一）關於系爭抵押權所擔保之300萬元債權是否不存在之爭點
      ：
    １、按抵押權之性質係從屬於債權而存在，則債權人於主債
        務人不能清償時，自得就抵押物拍賣而受清償。至提供
        抵押物作債權之擔保者，究為債務人本人抑為第三人，
        均可不問（最高法院46年台上字第1098號判例要旨參照
        ）。而所謂物上保證人，乃非債務人而為設定抵押權行
        為之當事人，亦即非債務人設定抵押權契約之設定人。
        是原告主張被告乙○○以其所有系爭房屋設定抵押權予
        甲○○，須為擔保自己對甲○○之借貸債務，不得為擔
        保其配偶丙○○之借貸債務云云，尚不足採。
    ２、被告辯稱：乙○○之夫丙○○於86年12月11日向甲○○
        借款300萬元，由乙○○提供系爭房屋設定抵押及簽發
        本票以為擔保等情，業據提出甲○○於86年12月11日匯
        款300萬元予丙○○之匯款單、同日丙○○台北國際商
        業銀行帳戶匯入300萬元之查詢明細表、乙○○簽發之
        系爭300萬元本票為證，互核相符，堪以採信。由此足
        見，系爭抵押借款之名義借款人即主債務人為乙○○之
        夫丙○○，乙○○則簽發本票及提供抵押物以為擔保。
        原告主張系爭抵押權為虛偽設定，尚不足採。
    ３、因清償債務而對於債權人負擔新債務者，除當事人另有
  　　　意思表示外，新債務不履行時，其舊債務仍不消滅，民
　　　　法320條規定甚明。因此，於新債清償即間接給付之情
        形，債務人為清償舊債務，對於債權人負擔新債務，新
        舊債務係為同一目的而併存負擔，必待新債務履行，舊
        債務始消滅。本件訴外人丙○○向被告甲○○借款，嗣
        交付被告乙○○簽發之系爭本票以為擔保，依上開說明
        ，被告乙○○對甲○○之本票債務，與丙○○對甲○○
        之借貸債務，乃二者併存。又消滅時效完成，僅債務人
        取得拒絕履行之抗辯權，得執以拒絕給付而已，其原有
        之法律關係並不因而消滅。本件訴外人丙○○尚未清償
        對甲○○之借款債務，業據被告訴訟代理人丙○○陳明
        在卷，而被告乙○○復未為拒絕履行本票債務之抗辯，
        則原告以被告甲○○對乙○○之本票債權已罹於時效，
        而認被告間並無債權債務關係存在云云，尚不足採。故
        原告請求判決確認系爭抵押權所擔保之300萬元債權不
        存在，為無理由。
（二）關於原告主張系爭抵押權設定登記行為詐害其債權之爭點
      ：
    １、本件原告於86年間起訴請求被告乙○○返還相當於租金
        之不當得利，經本院86年度重訴字1214號判決被告乙○○應給付原告42, 298元（包括85年11月10日至86年6月
        30日、及86年7月1日至86年9月30日之不當得利）及自
        86年10月5日起至清償日止之法定遲延利息，及自86年
        10月1日起至遷讓返還土地之日止，按年給付53,000元
        ，有該判決附卷可稽。由此堪認，原告自85年11月10日
        起即對被告乙○○有請求返還不當得利之債權存在。故
        被告抗辯原告於86年12月26日被告乙○○設定系爭抵押
        權予甲○○當時，對乙○○並無債權存在云云，尚不足
        採。
    ２、按民法第244條第1項規定之撤銷權，依同法第245條規
        定，自債權人知有撤銷原因時起，一年間不行使而消滅
        。本件原告自陳：其對被告乙○○聲請強制執行（本院
        93年度民執宙字第21968號），因發覺被告於86年12月
        26日就系爭房屋設定300萬元之抵押權，經本院民事執
        行處於94年3月22日告知拍賣無實益而撤回執行等語明
        確（見起訴狀頁二）。由此堪認，原告至遲於94年3月
        22日已知債務人乙○○所為設定系爭抵押權行為有害及
        債權，則其迄至94年3月24日始提起本訴行使撤銷權，
        已逾上開規定之除斥期間。故原告請求撤銷系爭抵押權
        設定登記行為並塗銷系爭抵押權設定登記，即屬無據，
        不應准許。
五、綜上所述，原告依民法第244條第1項及民事訴訟法第247條
    之規定，請求判決(一)確認被告甲○○對被告乙○○於86年12
    月26日台北市古亭地政事務所辦理文山字第383700號之抵押
    權設定登記，其所擔保之300萬元債權不存在；(二)被告就台
    北市○○區○○段三小段00000-000建號，於86年12月26 日
    向台北市古亭地政事務所辦理抵押權設定登記行為應予撤銷
    ，該項300萬元之抵押權設定登記亦應予塗銷，均無理由，
    應予駁回。
六、結論：原告之訴為無理由，依民事訴訟法第78條，判決如主
    文。
中　　華　　民　　國　　94　　年　　10　　月　　26  　日
                  民事第二庭    法　官　鄭純惠
以上正本係照原本作成
如對本判決上訴，須於判決送達後20日內向本院提出上訴狀
中　　華　　民　　國　　94　　年　　10　　月　　26　　日
                    　　　　　　書記官　陳素卿
